ACORDAO-COMPLETO-2435672

ACÓRDÃO 4005/2021 ATA 7/2021 - PRIMEIRA CÂMARA

VISTOS, relatados e discutidos estes embargos de declaração opostos por Romeu Reolon, ex-Prefeito Municipal de Alto Paraíso (RO) , em face do Acórdão 7624/2020-TCU-Primeira Câmara, por meio do qual este Tribunal conheceu e negou provimento a recurso de reconsideração interposto pelo responsável contra o Acórdão 8868/2019-TCU-Primeira Câmara, ocasião em que o Tribunal julgou suas contas irregulares, imputou-lhe débito e aplicou-lhe multa;
ACORDAM os Ministros do Tribunal de Contas da União, reunidos em Sessão da Primeira Câmara, diante das razões expostas pelo Relator, em:
9.1. com fundamento nos arts. 32, inciso II, e 34, da Lei 8.443/1992, conhecer e rejeitar os presentes embargos de declaração.
9.2. encaminhar cópia deste acórdão ao embargante.

Embargos de declaração interposto pelo ex-Prefeito de Alto Paraíso (RO) contra decisão que conheceu e negou provimento a recurso de reconsideração do responsável em sede de TCE.

Primeira Câmara

Município de Alto Paraíso - RO.

3. Responsáveis/Recorrentes:
3.1. Responsáveis: Altamiro Souza da Silva (XXX.662.862-XX); Romeu Reolon (XXX.325.589-XX).
3.2. Recorrente: Romeu Reolon (XXX.325.589-XX).

13.1. Ministros presentes: Walton Alencar Rodrigues (Presidente), Benjamin Zymler, Bruno Dantas (Relator), Vital do Rêgo e Jorge Oliveira.
13.2. Ministro que não participou da votação: Jorge Oliveira
13.3. Ministros-Substitutos presentes: Augusto Sherman Cavalcanti e Weder de Oliveira.

ACORDAO-COMPLETO-2557502

Acórdão de Relação 2654/2022 - Plenário

Acórdão de Relação

ACORDAO-COMPLETO-2527086

Acórdão de Relação 1505/2022 - Primeira Câmara

BRUNO DANTAS

Ministro Bruno Dantas.

Trata-se de embargos de declaração opostos por Romeu Reolon, ex-Prefeito de Alto Paraíso (RO) , em face do Acórdão 7624/2020-TCU-Primeira Câmara, por meio do qual se conheceu e negou provimento a recurso de reconsideração interposto pelo responsável contra o Acórdão 8868/2019-TCU-Primeira Câmara (relator Ministro-Substituto Weder de Oliveira) . Na oportunidade, o Tribunal julgou suas contas irregulares, imputou-lhe débito de R$ 52.167,00 (referentes a valores transferidos durante sua gestão como Prefeito, de 2009 a 2012) , e aplicou-lhe multa de R$ 27.500,00, em razão da impugnação total de despesas do Contrato de Repasse 194.111-15/2006 (Siafi 563868) , celebrado entre a União, por intermédio do Ministério das Cidades, representado pela Caixa Econômica Federal, e o Município de Alto Paraíso, para a execução de obras de infraestrutura urbana, envolvendo drenagem de águas pluviais e pavimentação asfáltica.
2.	Ciente do teor do Acórdão 7624/2020-TCU-Primeira Câmara em 29/9/2020 (peças 165 e 161) , Romeu Reolon, por meio de seu advogado constituído, opôs os presentes embargos em 6/10/2020 (peça 163) .	
3.	Nesta ocasião, o embargante invoca preliminar de: i) prescrição quinquenal da pretensão punitiva do Tribunal com espeque na Lei 9.873/1999, e ii) ilegitimidade passiva, sob alegação de que teria nomeado comissão para proceder à devida tomada de contas de contas especial, de modo a se resguardar contra qualquer responsabilização, e que seria inadequado atribuir ao Prefeito a responsabilidade por atos de todos os servidores do município, já que, supostamente, as atribuições relativas ao Contrato de Repasse 194.111-15/2006 foram delegadas aos órgãos de controle locais (Controladoria, Setor de Cotação, Procuradoria, Comissão de Fiscalização e Secretário da pasta) , aos quais competia a função de atestar, fiscalizar, supervisionar, conferir e exigir documentos.
4.	Sustenta, ademais, que esse tema configuraria contradição na decisão embargada, pois, no seu sentir, não era gestor da municipalidade à época da configuração do débito ao erário. Invoca que, ao tomar conhecimento dos fatos, determinou a instauração do procedimento administrativo para apuração de irregularidades apontadas pelo Ministério das Cidades, o qual culminou na conclusão de que o dano apurado era de R$ 205.118,28 e seria de responsabilidade exclusiva de Altamiro de Souza da Silva (seu antecessor, gestão 2005-2008) . Aduz, ainda, boa-fé nos atos praticados.
5.	Noutro giro, alega ausência de dosimetria da multa aplicada, pois esta Corte não teria considerado a atividade profissional do embargante, atualmente servidor público, de forma que o valor adotado seria desproporcional ao seu salário. Invoca ainda julgados de tribunais estaduais em ações de improbidade administrativa.
6.	Diante da pretensa relevância das questões aduzidas, o recorrente finaliza o expediente com pedido de que os presentes embargos sejam conhecidos e providos nos seguintes termos:
"a) acatado o fenômeno da prescrição pelos fatos e documentos acostados, com a extinção do processo sem julgamento do mérito; 
b) a preliminar de ilegitimidade de parte, com a exclusão do polo passivo do Embargante, visto não ser o mesmo o causador do dano. 
Caso não seja esse o entendimento de Vossas Excelências, que sejam acatadas as teses de defesa para: 
a) reformar o v. acórdão, com o afastamento das multas aplicadas, haja vista, serem combatidos todos os pontos descritos no v. acórdão, e ainda, pela total ausência de dano ao erário;
b) por fim, caso entendam Vossas Excelências que os argumentos trazidos à baila não sejam suficientes para anular ou revogar as multas aplicadas, que sejam as mesmas reduzidas no patamar considerável, haja vista os princípios da razoabilidade e proporcionalidade na aplicação das sanções, bem como a ausência de dano ao erário, conforme comprovado nos autos."
	É o Relatório.

8.1. Cláudio Henrique Correa (139.662.862-20), representando Altamiro Souza da Silva.  
8.2. Niltom Edgard Mattos Marena (361-B/OAB-RO) e outros, representando Romeu Reolon.

Procurador Júlio Marcelo de Oliveira.

TOMADA DE CONTAS ESPECIAL. MINISTÉRIO DAS CIDADES. MUNICÍPIO DE ALTO PARAÍSO/RO. CONTRATO DE REPASSE. OBRAS DE INFRAESTRUTURA URBANA. IMPUGNAÇÃO TOTAL DAS DESPESAS. CONTAS IRREGULARES. DÉBITO. MULTA. RECURSO DE RECONSIDERAÇÃO. ARGUMENTOS INSUFICIENTES PARA REFORMA DO JULGADO. CONHECIMENTO E NEGATIVA DE PROVIMENTO. EMBARGOS DE DECLARAÇÃO. CONHECIMENTO. REJEIÇÃO.

TOMADA DE CONTAS ESPECIAL (TCE)

Secretaria de Recursos (Serur); Secretaria de Controle Externo de Tomada de Contas Especial (SecexTCE).

Trata-se de embargos de declaração opostos por Romeu Reolon, ex-Prefeito de Alto Paraíso (RO) , em face do Acórdão 7624/2020-TCU-Primeira Câmara, por meio do qual se conheceu e negou provimento a recurso de reconsideração interposto pelo responsável contra o Acórdão 8868/2019-TCU-Primeira Câmara (relator Ministro-Substituto Weder de Oliveira) . Por meio dessa decisão, o Tribunal julgou suas contas irregulares, imputou-lhe débito e aplicou-lhe multa em razão da impugnação total de despesas do Contrato de Repasse 194.111-15/2006 (Siafi 563868) , celebrado entre a União, por intermédio do Ministério das Cidades, representado pela Caixa Econômica Federal, e o Município de Alto Paraíso (RO) , para a execução de obras de infraestrutura urbana, envolvendo drenagem de águas pluviais e pavimentação asfáltica.
Conforme detalhado no relatório precedente, o embargante invoca preliminares de prescrição quinquenal da pretensão punitiva do Tribunal com espeque na Lei 9.873/1999 e de ilegitimidade passiva. Em seguida, alega suposta contradição na decisão embargada sob fundamento de que não era gestor da municipalidade à época da configuração do débito ao erário e, ao fim, sustenta desproporcionalidade da multa aplicada em relação à sua renda.
Satisfeitos os requisitos atinentes à espécie, os presentes embargos devem ser conhecidos, com fundamento nos arts. 32, inciso II, e 34, da Lei 8.443/1992.
Preliminarmente, acerca da natureza dos embargos declaratórios, julgo relevante transcrever o seguinte excerto do Acórdão 1218/2015-TCU-Plenário:
"Antes de tratar especificamente dos argumentos trazidos pelos embargantes, lembro que essa espécie recursal, cujo objetivo é sanar eventuais omissões, obscuridades ou contradições, não deve ser manejada para rediscussão de mérito, o que representa, na prática, a possibilidade de repetição de um mesmo recurso, ferindo os princípios da singularidade, da isonomia e da celeridade processual. Os embargos declaratórios devem ter como fundamentação a obscuridade (falta de clareza na redação do julgado) , contradição (existência de proposições inconciliáveis entre si) e omissão (falta de pronunciamento judicial sobre matéria que deveria ter sido apreciada pelo juiz) ."
Em reforço, o seguinte excerto do Acórdão 3339/2013-TCU-Primeira Câmara:
"A omissão para o acolhimento dos declaratórios é a que diz respeito à questão que deveria ter sido apreciada pelo colegiado mas não o foi. Não constitui omissão ou contradição a adoção de entendimento diverso do preferido pela parte, segundo seus próprios critérios de justiça e de acordo com sua particular interpretação das leis e da jurisprudência. Não há falar em omissão quando o acórdão analisa todas as questões submetidas a exame e as decide com base em teses jurídicas, jurisprudência, interpretação de leis e análise dos fatos que são diversos dos que os jurisdicionados entendem como mais adequados.
 (...) a contradição deve estar contida nos termos do decisum atacado, este compreendido no âmbito desta Corte como o conjunto: Relatório, Voto e Acórdão. Não cabe alegação de contradição entre o acórdão embargado e 'doutrina', 'jurisprudência' ou mesmo 'comando legal'. A alegação é pertinente em recurso de reconsideração ou pedido de reexame, no qual o comando atacado é contrastado com a jurisprudência, a doutrina e o ordenamento jurídico. Entretanto, é descabida em embargos de declaração, cuja única finalidade é esclarecer ou integrar a decisão embargada, excepcionalmente modificando-a."
Nesse contexto, observo que tanto as preliminares quanto os argumentos de mérito dos presentes aclaratórios não prosperam.
Em relação à prescrição da pretensão punitiva desta Corte, ainda que a questão tenha sido expressamente tratada no acordão embargado, discorro novamente por se tratar de matéria de ordem pública. Como sabido, o paradigmático Acórdão 1441/2016-TCU-Plenário estabeleceu que, para os processos que tramitam neste Tribunal, incide a regra dos arts. 202 e 205 do Código Civil, ou seja, a prescrição geral de dez anos a partir da ocorrência dos fatos, e a interrupção do prazo prescricional pelo ato que ordena a citação no âmbito do TCU. Após a interrupção, reinicia-se a contagem do prazo de dez anos para que o processo seja julgado. 
Conforme também destacado pelo relator a quo no voto condutor do Acórdão 8868/2019-TCU-Primeira Câmara, por meio do qual se deu a condenação em débito e aplicação de multa nestes autos, não ocorreu a prescrição da pretensão punitiva em relação ao embargante, pois a irregularidade data de setembro de 2009 e as citações foram ordenadas em maio de 2018.
No que respeita à ilegitimidade passiva, calcada na alegação de que teria adotado providências com vistas à apuração do débito, haveria boa-fé e não seria responsável por atos de seus subordinados, verifico que o tema diz respeito ao mérito dos autos e foi tratado na decisão conduzida pelo relator a quo, cujo voto destacou, no essencial ao deslinde (grifos acrescidos) :
"23. Observo que a comissão de tomada de contas especial do município, instaurada pelo Sr. Romeu Reolon, concluiu que a responsabilidade pelo débito cabia inteiramente ao seu antecessor, Sr. Altamiro Souza da Silva. É de se ressaltar, no entanto, que a terceira parcela do contrato de repasse 194.111-15/2006, no valor de R$ 52.167,00, foi liberada em 2009, durante a gestão do Sr. Romeu Reolon, fato que foi omitido no relatório da referida comissão. 
24. Verifico que, em resposta à citação realizada, o Sr. Romeu Reolon não apresentou argumentos quanto à inexecução do objeto, notadamente em relação à terceira parcela desbloqueada durante seu mandato. 
25. Desse modo, pedindo vênias por discordar da unidade instrutiva e do MP/TCU, considero que não se encontram presentes elementos que permitem reconhecer a boa-fé do Sr. Romeu Reolon. 
26. Na ausência de elementos para que se possa efetivamente aferir e reconhecer a ocorrência de boa-fé na conduta dos responsáveis, pode este Tribunal, desde logo, proferir o julgamento de mérito pela irregularidade das contas.
27. Assim, deve ser considerado revel, para todos os efeitos, o Sr. Altamiro Souza da Silva, bem como devem ser rejeitadas as alegações de defesa do Sr. Romeu Reolon. 
28. As contas dos responsáveis devem ser julgadas irregulares, condenando-os em débito com relação aos valores desbloqueados durante os respectivos mandatos."
Dessa feita, ainda que o ex-Prefeito tenha adotado providências tendentes ao resguardo do erário em relação aos valores transferidos à municipalidade durante a gestão de seu antecessor, Altamiro Souza da Silva, a condenação do embargante se deu exclusivamente em relação ao montante transferido sob sua gestão, em relação aos quais silencia, pois não logrou comprovar sua boa e regular aplicação. 
Em verdade, os autos demonstraram a inexecução parcial do objeto da avença cumulada com a ausência de funcionalidade da parte executada durante sua gestão. Dessa forma, as providências adotadas com relação às transferências ultimadas durante a gestão do prefeito sucessor não lhe socorrem, pois não interferem na conclusão a respeito dos valores transferidos durante seu mandato.
Ainda com relação à ilegitimidade passiva, importante salientar que idêntico argumento foi refutado por ocasião da análise de suas alegações de defesa (peças 105-107) , cujas conclusões foram acolhidas como razões de decidir por ocasião do voto condutor da decisão que o condenou em débito (Acórdão 8868/2019-TCU-Primeira Câmara) , assim como foram tratadas pela decisão embargada (Acórdão 7624/2020-TCU-Primeira Câmara) .
Dessa maneira, não se sustenta a alegação de contradição, ou ainda omissão, em relação à responsabilidade do recorrente sob o argumento temporal, ilegitimidade passiva e adoção de providências de resguardo ao erário - elementos amplamente considerados nos autos quando de sua condenação.
Quanto à proporcionalidade da multa imposta, ainda que não constate qualquer contradição, obscuridade ou omissão no acórdão embargado, faço breves apontamentos para melhor elucidação do ponto. 
Com efeito, a dosimetria da multa no Tribunal deve ser orientada, em cada caso, por diversos critérios: o nível de gravidade dos ilícitos apurados, a valoração das circunstâncias fáticas e jurídicas, a materialidade envolvida e o grau de culpabilidade dos responsáveis, sem que se descuide da isonomia de tratamento com casos análogos (Acórdão 1000/2018-TCU-Primeira Câmara, de minha relatoria) .
Ou seja, a capacidade econômica do responsável não constitui critério para a gradação da multa aplicada, mas sim o grau de culpabilidade e as circunstâncias fáticas do caso concreto. Não cabe remissão ou diminuição proporcional do valor da pena em razão de suposta condição de precariedade econômica do responsável (Acórdão 7487/2015-TCU-Primeira Câmara, de minha relatoria) .
Tampouco esse aspecto configura omissão apta ao acolhimento de embargos de declaração, visto que este Tribunal não realiza dosimetria objetiva da multa, comum à aplicação de normas do Direito Penal, e não há um rol de agravantes e atenuantes legalmente reconhecido (Acórdão 60/2021-TCU-Plenário, relator ministro Benjamin Zymler) .
Neste caso concreto, não há elementos que indiquem a inadequação da sanção imposta. O valor adotado corresponde a menos de 30% do montante atualizado do débito, enquadrando-se, portanto, dentro dos limites estabelecidos pelo Regimento Interno, observados os princípios da razoabilidade e da proporcionalidade.
Como se observa, o essencial das presentes razões recursais já foi analisado na deliberação recorrida e todas as questões foram decididas, não caracterizando omissão o fato de não terem sido adotadas as teses e interpretações preferidas pelo embargante.
Na realidade, resta claro que a maioria das ilações lançadas consistem em tentativa de rediscutir o mérito da matéria decidida por este Colegiado. Tal finalidade, contudo, é incabível na espécie recursal eleita, a qual é via estreita destinada tão somente a integrar ou esclarecer a decisão impugnada. Se os embargantes querem demonstrar seu inconformismo com o resultado do julgamento e reinstalar a discussão jurídica já apreciada pelo Tribunal, só cabe fazê-lo pelas vias recursais adequadas, pois extrapola os limites dos embargos de declaração o rejulgamento da causa.
De tal modo que, inexistindo as alegadas contradições, obscuridades, omissões, e não havendo sido identificados outros vícios a serem sanados na deliberação atacada, devem ser rejeitados os presentes embargos.
Ante o exposto, voto por que o Tribunal adote o Acórdão que ora submeto à deliberação deste Colegiado.
TCU, Sala das Sessões Ministro Luciano Brandão Alves de Souza, em 9 de março de 2021.
Ministro BRUNO DANTAS 
Relator